【裁判字號】    95,家訴,82
【裁判日期】    951128
【裁判案由】    不動產所有權移轉登記
【裁判全文】
臺灣桃園地方法院民事判決              95年度家訴字第82號
原      告  乙○○
訴訟代理人  吳德讓律師
被      告  戊○○
            庚○○
            己○○
            丙○○
共      同
訴訟代理人  李逸文律師
被      告  丁○○
上列當事人間請求不動產所有權移轉登記事件，本院於民國95年
11月14日言詞辯論終結，判決如下：
    主    文
原告之訴駁回。
訴訟費用由原告負擔。
    事實及理由
一、本件被告丁○○未於言詞辯論期日到場，核無民事訴訟法第
    386 條各款所列情形，爰依原告之聲請，由其一造辯論而為
    判決。
二、原告起訴主張訴外人即兩造母親魏范喜妹於民國92年10月23
    日曾簽立約定書，將坐落桃園縣平鎮市○○段919 地號土地
    及其上309建號，門牌為桃園縣平鎮市○○路175號之二層樓
    房屋所有權全部（下稱系爭不動產）贈與原告，另將門牌為
    桃園縣平鎮市○○路173 號房地贈與被告丁○○，並明定：
    「甲方（即魏范喜妹）應備齊所有權移轉登記有關書件及配
    合乙方（即原告及被告丁○○）辦理贈與移轉登記手續。」
    ，嗣魏范喜妹不幸於92年12月9日過逝，致前述不動產所有
    權移轉登記延未辦理，被告等既同為魏范喜妹之繼承人，就
    系爭不動產有協同原告辦理所有權移轉登記與原告之義務等
    語。並聲明：被告應協同原告辦理門牌桃園縣平鎮市○○路
    第175號二層樓房屋乙棟（建號309）及坐落基地平鎮市○○
    段919地號土地，所有權全部移轉登記與原告。
三、被告戊○○、庚○○、己○○、丙○○則抗辯：(一)兩造母親
    魏范喜妹生前均由被告戊○○、庚○○、己○○、丙○○等
    4 人共同照顧，原告與被告丁○○皆未盡為人子之孝道，魏
    范喜妹為引導兒子盡孝道，於92年10月23日同意將系爭不動
    產及門牌桃園縣平鎮市○○路173號房地分別贈與原告乙○○及被告丁○○，並簽訂系爭約定書，特於約定書第5條明
    定「乙方（即原告與丁○○）應善盡孝道，無條件輪流照顧
    甲方（即魏范喜妹）生活起居，如有病痛，應立即就醫，不
    得延誤，並請見證人代為監督。」，惟原告及被告丁○○於
    簽訂系爭約定書後，仍未善盡孝道，魏范喜妹乃召集全部6
    名子女至病榻前，痛斥原告及被告丁○○不孝，並對該2 人
    表示撤銷上開不動產之贈與，復親自致電承辦本件贈與登記
    之甲○○代書暫緩辦理系爭不動產之移轉登記，後魏范喜妹
    因病情加劇，未及取回系爭不動產權狀等相關登記文件，即
    不幸去逝。(二)原告前於93年9月1日向本院訴請訴外人林久富
    將系爭房屋遷空，返還與原告及其他共有人，並於94年1月7
    日對被告提起分割遺產訴訟，請求將系爭不動產變價分割，
    將價款按應繼分比例平均分配給原告與被告5人，另原告亦
    曾以被告戊○○、庚○○、己○○、丙○○等4人為被告，
    向臺灣桃園地方法院檢察署提出侵占告訴，原告於該案中亦
    稱：「．．．告訴人之母魏范喜妹於92年12月9日辭世，遺
    產本應由告訴人及被告戊○○、庚○○、己○○、丙○○及
    兄長共同繼承．．．」，顯見原告已自承系爭不動產應由兩
    造公同共有，此益徵系爭贈與契約業因贈與人即兩造母親魏
    范喜妹撤銷而告無效，原告據以請求被告協同辦理系爭不動
    產之所有權移轉登記，即屬無據等語。並聲明：原告之訴駁
    回。
四、被告丁○○未於言詞辯論期日到場，亦未提出書狀作何聲明
    或陳述。
五、原告主張兩造母親魏范喜妹於92年10月23日曾簽立約定書，
    將系爭不動產贈與原告，嗣魏范喜妹於92年12月9日死亡，
    由兩造共同繼承等事實，業據原告提出戶籍謄本、約定書等
    件為證，且為被告所不爭執，堪信為真正。惟被告辯稱系爭
    不動產贈與契約業經訴外人魏范喜妹撤銷，魏范喜妹並曾致
    電承辦系爭不動產移轉登記之甲○○代書暫緩辦理贈與登記
    等語。經查：(一)訴外人魏范喜妹於簽訂系爭約定書翌日即92
    年10月24日委任甲○○代書分別辦理系爭不動產及門牌桃園
    縣平鎮市○○路173號房地之贈與登記，嗣魏范喜妹於同月
    28日致電甲○○代書表示暫緩辦理上開二筆不動產之贈與登
    記之事實，為原告所不爭執，並經證人甲○○代書到庭證述
    明確（見本院95年11月14日言詞辯論筆錄）。原告雖主張魏
    范喜妹僅欲撤銷與被告丁○○間之贈與契約云云，惟查，魏
    范喜妹於92年10月28日向甲○○代書表示暫緩辦理贈與登記
    時，係就委託之上開2 筆不動產同時暫緩辦理贈與登記，已
    如前述，倘原告所稱魏范喜妹僅欲撤銷對被告丁○○部分之
    贈與屬實，衡情魏范喜妹於通知甲○○代書時，應會具體指
    明暫緩辦理之標的為桃園縣平鎮市○○路173 號房地，而不
    致就委託之上開二筆不動產部分均暫緩辦理。(二)又原告前於
    93年9月1日對系爭房屋之承租人林久富提起遷讓房屋之民事
    訴訟，訴請訴外人林久富將系爭房屋遷空，返還與原告及其
    他共有人，並於起訴狀事實及理由欄載明：「緣門牌號碼為
    桃園縣平鎮市○○路175號、建號為同市○○段309號之房屋
    ．．為訴外人魏范喜妹所有，而魏范喜妹不幸於民國九十二
    年十二月九日死亡，原告為魏范喜妹之次子，依民法第一一
    三八條、第一一四七條及一一四八條規定，與原告之大哥丁○○及姊妹繼承魏范喜妹原有之上述二筆不動產．．」等語
    ，復於94年1月7日對被告等5 人提起分割遺產之民事訴訟，
    以系爭不動產與門牌桃園縣平鎮市○○路175 號房地為被繼
    承人魏范喜妹之遺產，應為全體繼承人即兩造公同共有，惟
    兩造始終無法協議分割遺產為由，訴請准兩造共有現仍登記
    在被繼承人魏范喜妹名下之不動產變價分割，將價款按應繼
    分比例平均分配給原告與被告，另曾向台灣桃園地方法院檢
    察署對被告己○○、庚○○、丙○○、戊○○提起侵占告訴
    ，其告訴意旨略以：「告訴人乙○○與被告庚○○、己○○
    、丙○○、戊○○為姊弟．．告訴人之母魏范喜妹於民國92
    年12月9 日辭世，遺產本應由告訴人與被告庚○○、己○○
    、丙○○、戊○○及兄長丁○○共同繼承。詎被告等竟基於
    意圖為自己不法所有之共同犯意聯絡，分別為下列侵占及偽
    造文書犯行．．(三)告訴人之母生前擁有坐落桃園縣平鎮市○○路173號、175號店面房屋2棟，173號以每月3萬5000元出
    租與羅分良，175號以每月3萬元租予林久富，約定租金每3
    個月收取1次。被告己○○與被告黃秀雄竟於告訴人之母去
    世後，逕向承租人收取租賃，據為己有，未分配與其他繼承
    人．．．」等語，嗣因被告庚○○、己○○、丙○○、戊○○犯罪嫌疑不足，經台灣桃園地方法院檢察署以94年度偵字
    第7841號、95年度偵字第9556號為不起訴處分，此為原告所
    不爭執，並有民事起訴狀繕本2 件及上開不起訴處分書影本
    1 件在卷可憑，是原告於上開歷次民事、刑事訴訟中均主張
    系爭不動產為兩造所共同繼承，若魏范喜妹並未對原告撤銷
    系爭不動產之贈與契約，原告應不致為上開之主張，且訴請
    將系爭不動產變價分割，價金按應繼分比例分配與兩造，是
    被告辯稱系爭不動產之贈與契約業經贈與人魏范喜妹對原告
    為撤銷之意思表示，堪予採信。(三)再被告戊○○、庚○○、
    己○○、丙○○於本院隔離訊問時，對魏范喜妹撤銷贈與時
    在場之人、所在位置及見聞情形等情節所述大致相符，益見
    被告前揭抗辯堪予採信。至被告己○○所述撤銷當時原告與
    魏范喜妹爭吵及魏范喜妹本來馬上要打電話給承辦代書，惟
    因被告己○○表示時間已晚，代書事務所可能已下班，故魏
    范喜妹於翌日始致電代書之情節，與被告戊○○所述魏范喜
    妹為撤銷贈與之意思表示時，原告並無特別反應，魏范喜妹
    當場打電話給代書等節固有所歧異，然當時撤銷贈與情節迄
    今已逾3年之久，且被告等4人均年逾60歲，記憶難免模糊，
    疏難據此即遽認定其等所陳非真。
六、按「法律行為經撤銷者，視為自始無效。」、「贈與物之權
    利未移轉前，贈與人得撤銷其贈與。」，民法第114 條、第
    408條第1項前段分別定有明文。本件兩造母親魏范喜妹固曾
    贈與系爭不動產與原告，惟如前所述，魏范喜妹於系爭不動
    產辦畢所有權移轉登記前，即對原告撤銷其贈與，系爭贈與
    契約既經魏范喜妹撤銷而視為自始無效，魏范喜妹本無移轉
    系爭不動產所有權與原告之義務。從而，原告本於贈與契約
    及繼承之法律關係，訴請魏范喜妹之繼承人即被告協同原告
    辦理系爭不動產所有權移轉登記與原告，於法無據，應予駁
    回。
七、本件判決基礎已臻明確，兩造其餘攻擊防禦方法及舉證，核
    與判決結果不生影響，爰不另一一論列，附此說明。
八、據上論結，原告之訴為無理由，依民事訴訟法第385條第1項
    前段、第78條，判決如主文。
中    華    民    國    95    年    11    月    28    日
                  家事法庭法  官  劉佩宜
上列正本證明與原本無異
如對本判決上訴應於送達後20日內向本院提出上訴狀
中    華    民    國    95    年    11    月    28    日
                          書記官  陳月桂


司法院資訊處製作；財團法人民間司法改革基金會備份。
